臺灣高等法院臺中分院刑事判決　　　　 96年度上訴字第466號
上　訴　人
即　被　告　甲○○
　　　　　　丁○○
上列上訴人因偽證等案件，不服臺灣彰化地方法院95年度訴字第
1746號中華民國95年12月26日第一審判決（起訴案號：臺灣彰化
地方法院檢察署95年度偵字第1011號），提起上訴，本院判決如
下：
    主  文
上訴駁回。
    事  實
一、甲○○於民國94年1 月8 日上午8 時前之某時，在彰化縣鹿
    港鎮○○路濠城餐廳前，以自備鑰匙啟動電門之方式，竊取
    丙○○所有之車牌號碼RP2－189號機車（以下簡稱系爭機車
    ），得手後供己使用，嗣於同年11月12日上午10時10分許，
    因騎乘系爭機車肇事逃逸而為警循線查獲（所涉肇事逃逸及
    竊盜部分，經臺灣彰化地方法分別以95年度交簡字第36 號
    、95年度簡字第145號判處有期徒刑6月及3月確定在案）。
    詎甲○○為圖脫免上開竊盜刑責，竟於94年12月23日前之某
    時，在不詳處所，欲使丁○○頂替其上開竊盜部分之犯行，
    基於教唆偽證之犯意，教唆丁○○於檢察官偵查其涉犯竊盜
    一案中，就於案情有重要關係之事項，即究係何人於何時在
    彰化縣鹿港鎮○○路濠城餐廳前，竊取系爭機車乙節，證稱
    ：係丁○○於上開時地竊取系爭機車，以助其本人脫免罪責
    ，而為虛偽之陳述。丁○○受此教唆，明知系爭機車並非其
    所竊取，仍基於偽證及意圖使犯人甲○○隱避而頂替之犯意
    ，於臺灣彰化地方法院檢察署檢察官94年度偵字第9363號竊
    盜案件（以下簡稱前案竊盜案件）偵查中之94年12月23日，
    經以證人身分傳喚到庭，經檢察官諭知證人具結義務及偽證
    處罰，其於供前具結，本應據實陳述，不得匿、飾、增、減
    ，竟就該案情有重要關係之上開事項，虛偽陳述稱：「該機
    車係伊騎機車至鹿港鎮○○路某餐廳外，以自備之鑰匙竊取
    ，得手後騎至溪湖鎮○○路媽祖廟後方，再叫甲○○牽回去
    」云云而為頂替，足以影響該竊盜案件偵查之正確性。嗣甲
    ○○於臺灣彰化地方法院95年度易字第108號竊盜案件行準
    備程序時，坦承竊盜犯行，經同法院改依簡易判決處刑，以
    95年度簡字第145號刑事簡易判決判處甲○○有期徒刑3月，
    並於95年7月30日確定在案，始查知上情。
二、案經臺灣彰化地方法院檢察署檢察官自動檢舉偵查起訴。
    理  由
一、證據能力部分：
    按被告以外之人於偵查中向檢察官所為陳述，除顯有不可信
    之情況者外，得為證據，刑事訴訟法第159條之1第2項定有
    明文。依其文義之形式解釋，乃指被告以外之人於偵查中向
    檢察官所為之陳述，非顯不可信者，得為證據；然新刑事訴
    訟法，為保障被告之反對詰問權，已採納英美之傳聞法則，
    而被告以外之人於偵查中向檢察官所為之陳述，其本質屬傳
    聞證據，依傳聞法則，原無證據能力，係因立法者以刑事訴
    訟法規定檢察官代表國家偵查犯罪、實施公訴，依法有訊問
    被告、證人、鑑定人之權，且實務運作時，偵查中檢察官向
    被告以外之人所取得之陳述，原則上均能遵守法律規定，不
    致違法取供，其可信性極高，為兼顧理論與實務為由，而例
    外設定其具備非顯不可信之要件時，得為證據。是以，本件
    被告甲○○、丁○○於另案臺灣彰化地方法院檢察署94年度
    偵字第9363號竊盜案件中所為之陳述，係在檢察官前所為之
    陳述，亦無顯有不可信之情形，依上開規定，認均有證據能
    力。
二、認定犯罪事實所憑之證據：
    訊據被告甲○○固坦承於上開時、地有竊取系爭機車之事實
    ，惟矢口否認有何教唆偽證犯行，被告丁○○亦矢口否認有
    何頂替及偽證犯行，被告甲○○辯稱：系爭機車是伊與丁○
    ○共同偷竊，因為當時騎贓車被查獲，才承認機車是伊偷竊
    云云；被告丁○○則辯稱：伊與甲○○一起去鹿港竊盜機車
    ，且伊因竊取系爭機車，經臺灣彰化地方法院以94年度員簡
    字第506號判處拘役40日確定，業已執行完畢云云。經查：
(一)、被告甲○○涉犯竊盜案件，經臺灣彰化地方法院檢察署於94
    年12月27日以94年度偵字第9363號向本院提起公訴，經原審
    法院於95年6月23日以95年度簡字第145號刑事簡易判決判處
    甲○○有期徒刑3月，於同年7月31日確定在案，有前開起訴
    書、原審法院判決書各1份在卷可參（見95偵字第1011號卷
    第17、18頁）。因此，系爭機車究係由何人所竊取，自屬就
    該案案情有重要關係之事項。
(二)、上開竊盜案件，經臺灣彰化地方法院檢察署檢察官以94年度
    偵字第9363號偵查中，被告丁○○於94年12月23日下午3時
    23 分，於該偵察案件到庭接受訊問，經檢察官諭知證人具
    結義務及偽證處罰，及如有刑事訴訟法第181條之情形，得
    拒絕證言，命朗讀結文並令其以證人身分具結後，仍證稱：
    「（問：這部贓車是何人的？）我在鹿港鎮○○路一家餐廳
    外大路邊撿的。（問：該機車你牽多久了？）約1年，我牽
    到溪湖鎮○○路媽祖廟後，再打電話叫甲○○牽回去。（問
    ：你如何偷該機車？）我用我自己的鑰匙。（問：你如何將
    機車交給甲○○？）我在溪湖鎮連我的鑰匙一起交給他騎走
    後，他過幾天再將我的鑰匙拿到媽祖廟還我」等語，此有上
    開訊問筆錄及證人結文在卷可參（見94年度偵字第9363號卷
    第27至29頁、第32頁）。然而，被告丁○○證述之系爭機車
    顏色、竊取地點，亦與卷附之車輛竊盜、車牌失竊資料個別
    查詢報表所示車籍資料、遭竊地點等客觀情狀已有不符。
(三)、又查，被告甲○○確於上開時、地為竊取系爭機車乙情，除
    據被告甲○○於上開竊盜案件警詢及原審法院準備程序時供
    述明確，復有扣案機車鑰匙1支、贓物認領保管單、車輛竊
    盜車牌失竊資料個別查詢表、彰化縣警查局車輛尋獲電腦輸
    入單各1紙在卷可稽。至於，被告甲○○雖於上開竊盜案件
    94年12月12日偵查中翻異前詞，辯稱：上開失竊之機車係友
    人丁○○騎乘至伊位於彰化縣永靖鄉○○路之住處停放，伊
    借騎購物肇事始為警查獲，並非伊所竊取云云。惟又於同年
    12月23日同案偵查中翻異前詞，辯稱：前次偵訊所言不實在
    ，該失竊機車是丁○○在賣菜時告知要給伊，丁○○並將該
    機車偷牽至鹿港鎮某公墓，伊再駕駛廂型車將系爭機車載回
    溪湖鎮暫放在某間寺廟，過幾天後伊再持伊女兒機車鑰匙，
    將系爭機車騎回家，伊並未問丁○○該機車何來，該車顏色
    係銀色云云（見同上偵查卷第29、30頁）。被告甲○○上開
    所辯，不僅前後不一，且與94年12月23日被告丁○○於該案
    件以證人身份到庭具結之上開證詞，就機車顏色、丁○○如
    何交付機車給甲○○、交付之方法各節，在在均有不合。何
    況，被害人丙○○所有系爭機車，繫於94年1月8日8時許，
    在彰化縣鹿港鎮○○里○○路「濠城餐廳」前失竊等情，有
    車輛竊盜、車牌失竊資料個別查詢報表－查詢車輛認可資料
    1紙在卷（見94年度偵字第9363號卷第6、7頁），被告甲○
    ○既稱：未曾詢問被告丁○○該機車來源等語，又如何能在
    警詢中明確供稱系爭機車係在彰化縣鹿港鎮○○路「濠城餐
    廳」前竊得之事實，足認系爭機車確係由被告甲○○單獨竊
    取乙節，至為灼然。
(四)、至於，被告二人於本案偵查中，於95年4月3日偵查中檢察官
    訊問時仍辯稱：前案竊盜案件在偵查庭陳述系爭機車係被告
    丁○○竊取一事屬實（見95年度偵字第1011號卷第12頁）。
    之後，被告甲○○於同年9月4日則又辯稱：「（問：系爭機
    車是否是你去偷的？）丁○○他有參與，濠城餐廳在菜市場
    附近，丁○○走過去竊取系爭機車，騎到墓園，我再用小貨
    車去載」云云（見同上偵查卷第23頁），嗣被告丁○○於原
    審準備程序時始改稱：「系爭機車係2人共同竊取」云云（
    見原審卷第21頁）。足認被告丁○○之虛偽證述，確係配合
    被告甲○○之供述所為陳述，其受被告甲○○教唆甚明。再
    者，被告甲○○於原審審理時雖辯稱：系爭機車是伊拿鑰匙
    去發動，【丁○○當時溪湖鎮廟裡】，伊再用廂型車把機車
    載回溪湖，機車係其等2人共同竊取云云（見原審卷第37頁
    ），然核與被告丁○○於原審審理時辯稱：伊幫甲○○把機
    車綁到廂型車上，再載回溪湖云云，表明機車抬上廂型車時
    ，【被告丁○○同在現場（即非在溪湖鎮廟裡）】，兩人供
    述亦有未合，益徵其等所辯均係事後卸責之詞，洵無足採。
(五)、另，被告丁○○於94年8月1日凌晨1時許，在彰化縣溪湖鎮
    ○○里○○段871地號土地，因徒手竊取被害人蔡文傑栽種
    之青蔥1台斤，經臺灣彰化地方法院檢察署檢察官以94年度
    偵字第6201號聲請簡易判決處刑，臺灣彰化地方法院員林簡
    易庭以94年度員簡字第506號判處拘役40日，並經臺灣彰化
    地方法院檢察署以95年度執字第1259號於95年4月22日發監
    執行，95年5月31日執行完畢各節，業經本院調閱上開案卷
    ，核對無訛。是以，被告丁○○此部分之竊盜犯行，核與其
    受被告甲○○教唆偽證之機車竊盜部分無關，被告丁○○此
    部分辯詞，同無可採。
(六)、綜上所述，被告二人所辯無非卸責之詞，並非可取。被告丁
    ○○確因受被告甲○○之教唆，為圖使犯人隱避而頂替，於
    前案竊盜案件檢察官偵查時，就系爭機車究係何人於何時、
    地竊取，與案情有重要關係之事項作證時，於供前具結後為
    前開虛偽不實之證述，事證明確，被告二人犯行，均堪認定
    。
三、被告行為後，刑法及刑法施行法業於94年2月2日經總統以華
    總一義字第09400014901號令修正公布，並於95年7月1日施
    行（下稱新刑法，修正前刑法下稱舊刑法），參酌最高法院
    95年5月23日刑事庭第8次會議有關新舊法適用原則之決議，
    新刑法第2條第1項之規定，係規範行為後法律變更所生新舊
    法律比較適用之準據法，於新刑法施行後，應適用新刑法第
    2條第1項之規定，為「從舊從輕」之比較。又基於罪刑法定
    原則及法律不溯及既往原則，行為之處罰，以行為時之法律
    有明文規定者為限，必行為時與行為後之法律均有處罰之規
    定，始有新刑法第2條第1項之適用。另於比較時應就罪刑有
    關之共犯、未遂犯、想像競合犯、牽連犯、連續犯、結合犯
    ，以及累犯加重、自首減輕暨其他法定加減原因（如身分加
    減）與加減比例等一切情形，本於統一性及整體性原則，綜
    其全部罪刑之結果而為比較。且從刑附屬於主刑，除法律有
    特別規定者外，依主刑所適用之法律。本案涉及法律變更之
    部分，經【依如附表所示比較新舊刑法之理由及結果】，以
    舊刑法有利於被告，依新刑法第2條第1項前段規定，自應適
    用最有利於被告之舊刑法，先予敘明。
四、法律之適用及維持原審判決之理由：
(一)、按，刑法上之偽證罪，不以結果之發生為要件，一有偽證情
    事，無論當事人是否因而受有利或不利之判決，均不影響其
    犯罪之成立。而該罪所謂於案情有重要關係之事項，則指該
    事項之有無，足以影響於裁判之結果者而言（最高法院71年
    度台上字第8127號判例意旨參照）。再按，被告在訴訟上固
    有緘默權，且受無罪推定之保證，不須舉證證明自己無罪，
    為此均屬消極之不作為，如被告積極教唆他人偽證，為自己
    有利之供述，已逾越上揭法律對被告保障範圍（最高法院95
    年度台上字第4841號、93年度台上字第141號判決意旨參照
    ）。而按「教唆他人使之實行犯罪行為者，為教唆犯。教唆
    犯之處罰，依其所教唆之罪處罰之。」修正後刑法第29條定
    有明文，是教唆犯之可罰性，乃因第三人本無犯罪之意思，
    因教唆者之教唆始萌生犯罪之意思，故教唆犯於行為時，對
    於其所教唆之罪自有違法認識之故意與非難性。雖被告於自
    己之刑事案件中為虛偽之陳述，惟因對其行為無期待可能性
    ，故其行為不罰。然倘被告除於自己刑事案件中本身為虛偽
    陳述外，尚教唆他人為同樣之虛偽陳述，就該第三人而言，
    已係侵害國家偵查、審判權之法益，而被告亦係基於侵害國
    家法益之另一目的而為，自與自己於刑事案件中為虛偽陳述
    、自行湮滅證據等情係基於行為之無可期待性不同，自不得
    以為脫免自己罪責，而於自己刑事案件教唆他人偽證，亦認
    其行為無可期待性而予不罰。另雖刑法第164條第1項、第2
    項分別規定：「藏匿犯人或依法逮捕拘禁之脫逃人，或使之
    隱避者，處2年以下有期徒刑、拘役或500元以下罰金」、「
    意圖犯前項之罪而頂替者，亦同」，惟刑法第164條第1項之
    頂替罪，須以指使或指示隱避為構成要件（最高法院24年上
    字第3518號判例意旨參照），即行為人須有主動之指使或指
    示犯人之行為，而非由於犯人之發動指使或指示隱避。而最
    高法院24年上字第4974號判例：「犯人自行隱避，在刑法上
    既非處罰行為，則教唆他人頂替自己以便隱避，當然亦在不
    罰之列」，乃針對刑法第164條第2項頂替罪所作之解釋，尚
    不得比附援引，藉為教唆偽證之免責事由（最高法院86年度
    臺上字第4508號判決意旨參照）。
(二)、是核被告甲○○所為，係犯刑法第29條第1項、第168條之教
    唆偽證罪嫌，被告丁○○所為，係犯刑法第164條第2項意圖
    使犯人隱避而頂替罪及同法第168條之偽證罪。被告丁○○
    以偽證為手段，遂行隱避犯人之意圖，其所犯上開2罪間，
    有手段、目的之牽連關係，應依修正前刑法第55條牽連犯之
    規定，從重論以偽證罪。
(三)、原審認被告二人罪證明確，適用刑法第168條、第2條第1項
    前段，修正前刑法第29條，第164條第2項（原審誤載為修正
    後）、第55條，罰金罰鍰提高標準條例第1條前段（原審漏
    引）規定，並審酌被告甲○○教唆偽證之行為，足以影響職
    司偵查職務之檢察官對事實之認定，發生採證錯誤、判斷失
    平之結果，徒耗訴訟資源，並妨害刑事案件偵查之正確性，
    且被告甲○○犯罪行為在先，不思坦白承認，反教唆他人為
    其偽證遂行頂替之目的，以圖卸免應負之刑事責任及其犯罪
    之手段、所生危害，且犯後不知悔改，猶矢口狡辯否認犯行
    ，態度惡劣；被告丁○○頂替及偽證之行為，阻礙偵察機關
    發現事實真相，影響國家偵查權之行使及司法威信，造成訴
    訟資源無端浪費，且犯後仍飾詞圖卸，未見悔意，均應受有
    相當程度之刑事非難等一切情狀，分別量處如原審主文所示
    之刑，其認事用法核無違誤，量刑亦堪稱妥適。被告二人上
    訴意旨，否認犯罪，均無理由，應予駁回。
據上論結，應依刑事訴訟法第368條，判決如主文。
本案經檢察官乙○○到庭執行職務。
中　　華　　民　　國　　96　　年　　4 　　月　　26　　日
            刑事第八庭  審判長法  官  羅  得  村
                              法  官  張  靜  琪
                              法  官  陳  宏  卿
上列正本證明與原本無異。
如不服本判決應於收受送達後十日內向本院提出上訴書狀，其未
敘述上訴之理由者並得於提起上訴後十日內向本院補提理由書（
均須按他造當事人之人數附繕本）。
                              書記官  柯  孟  伶
中　　華　　民　　國　　96　　年　　4　　月　　26　　日
【附錄本案論罪科刑法條】：
中華民國刑法第164條
藏匿犯人或依法逮捕拘禁之脫逃人或使之隱避者，處 2 年以下有
期徒刑、拘役或 5 百元以下罰金。
意圖犯前項之罪而頂替者，亦同。
中華民國刑法第168條
於執行審判職務之公署審判時或於檢察官偵查時，證人、鑑定人
、通譯於案情有重要關係之事項，供前或供後具結，而為虛偽陳
述者，處7 年以下有期徒刑。
【附表】：
┌──────┬─────────────┬─────────────┬───────┬────┐
│相關變更條文│行為時法（下稱舊法）之內容│裁判時法（下稱新法）之內容│比  較  理  由│備    註│
├──────┼─────────────┼─────────────┼───────┼────┤
│【教唆犯】  │教唆他人使之實行犯罪行為者│教唆他人犯罪者，為教唆犯。│新法剔除完全未│本案受教│
│刑法第29條第│，為教唆犯。              │                          │著手於犯罪相關│唆者已實│
│1項         │                          │                          │行為之實行的行│行犯罪行│
│            │                          │                          │為。          │為，新舊│
│            │                          │                          │              │法並無不│
│            │                          │                          │              │同，新法│
│            │                          │                          │              │並無較為│
│            │                          │                          │              │有利，應│
│            │                          │                          │              │逕依舊法│
│            │                          │                          │              │。      │
├──────┼─────────────┼─────────────┼───────┼────┤
│【罰金刑下限│罰金：（銀元）1 元以上。  │罰金：新臺幣1000元以上…。│罰金刑之下限，│舊法有利│
│之變更】刑法│                          │                          │由銀元10元（亦│        │
│第33條第5款 │                          │                          │經提高）即新臺│        │
│            │                          │                          │幣30元，提高為│        │
│            │                          │                          │新臺幣1000元。│        │
├──────┼─────────────┼─────────────┼───────┼────┤
│【牽連犯之刪│犯一罪而其方法或結果之行為│刪除                      │舊法將具有方法│舊法有利│
│除】        │犯他罪名者，從一重處斷。  │                          │目的關係之二罪│        │
│            │                          │                          │，從一重之罪處│        │
│            │                          │                          │斷，新法則就各│        │
│            │                          │                          │該行為所成立之│        │
│            │                          │                          │罪，依數罪罰規│        │
│            │                          │                          │定，分論併罰。│        │
├───┬──┴─────────────┴─────────────┴───────┴────┤
│整體比│1.被告甲○○教唆者已實行犯罪，新舊法並無不同，應逕行適用舊法。                        │
│較結果│2.被告丁○○依舊法論以較重之偽證罪一罪，以舊法較為有利。                              │
└───┴───────────────────────────────────────────┘
